---
title: |
 | UNIVERSIDADE FEDERAL DO AMAZONAS
 | INSTITUTO DE CIÊNCIAS EXATAS
 | BACHARELADO EM MATEMÁTICA
subtitle: | 
    | LABORATÓRIO DE FÍSICA II
    | RELATÓRIO III - Oscilações Forçadas
author: | 
    | Diego Carvalho Soares - 21555228
    | Gabriel Bezerra de M. Armelin - 21550325
    | Jonas Miranda Cascais Júnior - 21553844
framework: io2012
output: 
  pdf_document:
    toc: true
    toc_depth: 3
    pandoc_args: [
      "--number-sections",
      "--number-offset=1"
    ]
    # number_sections: false
    template: template.latex
    latex_engine: xelatex
documentclass: report
fontsize: 11pt
geometry: top=3cm, left=2.5cm, right=2.5cm, bottom=2.5cm
papersize: a4paper
professor: Prof. Daniela Menegon Trichês
city: Manaus
year: 2016
bibliography: bibliography.bib
mode: selfcontained
#header-includes: 
#    - \usepackage{verbatim}
#    - \usepackage[utf8]{inputenc}
    # - \usepackage[brazil]{babel}
    # - \usepackage{indentfirst}  
    # - \usepackage{mathtools}       
    # - \usepackage[T1]{fontenc}     
    # - \usepackage{multicol}
    # - \usepackage[brazil]{babel}
    # - \usepackage{bbm}
    # - \usepackage{commath}
    # - \usepackage{graphicx, color}
    # - \setlength{\parskip}{0.3cm}
    # - \usepackage{tikz}
nocite: | 
  @ref1, @ref2, @ref3
---


```{r setup, include=FALSE}
suppressWarnings(library("knitr"))
suppressWarnings(library("ggplot2"))
suppressWarnings(library("grid"))
suppressWarnings(library("gridExtra"))
suppressWarnings(library("tikzDevice"))
suppressWarnings(library("xtable"))
suppressWarnings(library("printr"))
suppressWarnings(library("matrixStats"))
suppressWarnings(library("scales"))
suppressWarnings(library("NISTunits"))

opts_chunk$set(dev = 'pdf')
set.seed(12432) 

decimalDigits <- 3
options(digits = decimalDigits) 
#options(tikzDefaultEngine="xetex")
#options(encoding = "UTF-8")

opts_chunk$set(comment=NA, collapse=T, cache=F, autodep=T,
               dev="tikz", fig.width=4.5, fig.height=2.75,
               size ='footnotesize',
               dev.args=list(pointsize=9),
               message=F, warning=F, autodep=T)
```


RESUMO
===================

Este trabalho apresenta as velocidades e frequências de oscilação de um sistema executando oscilações forçadas e com a frequência do vibrador em resonância com a frequência natural do barbante. 

INTRODUÇÃO
===================

O objetivo deste trabalho é utilizar na prática os conceitos de ondas estacionários em ressonância visto em sala de aula. Para isso, realizamos um experimento no laboratório de física que mostra como uma onda estacionária é formada a partir das frequências naturais de um barbante com uma frequência externa gerada por uma força externa. A seção de teoria explica a base teórica deste experimento, assim como, as equações necessárias para calcular a tração sofrida pela corda, a velocidade de onda e a frequência de oscilação. A seção de tratamento de dados, apresenta uma tabela contendo os dados coletados durante a realização do experimento, assim como, os dados obtidos a partir das equações descritas na seção da teoria. Por fim, concluímos realizando a interpretação dos dados obtidos e respondendo uma questão.


FUNDAMENTOS TEÓRICOS
===================

## Teoria

De acordo [@ref2], um sistema é dito executar oscilações forçadas quando ele sofre influências de forças períodicas externas. Há dois tipos de freqências angulares neste sistema: a frequência angular natural do sistema e a frequência angular da força externa. Quando a frequência natural é igual a frequência da força externa, dizemos que o sistema está em ressonância. 

Neste caso, formam-se ondas estacionárias. Medindo-se o comprimento entre dois nóis adjacentes, pode-se determinar o comprimento de onda multiplicando o valor obtido por 2.

Utilizando a equação \ref{eq:velocidadeOnda} (ver demonstração em @ref2) é possível determinar a velocidade da onda.

\begin{align}\label{eq:velocidadeOnda}
v = \sqrt{\frac{T}{\mu}}
\end{align}

Onde:
v: é a velocidade da onda em uma corda esticada;

T: tração sofrida pela corda;

$\mu$: é a massa específica linear da corda;

No caso do experimento realizado neste trabalho, a tração é equivalente a força peso exercida pelo porta-peso e pelas massas adicionadas a ele. Portanto, a equação seguinte apresenta como calcular a tração na corda:

\begin{align}\label{eq:Tracao}
T = P = mg
\end{align}

Onde:

T = é a tração.

P = força peso.

m = é a massa.

g = aceleração da gravidade. Foi considerado 9,8 ± 0.1 $m/s^2$.

Pode-se obter a massa específica linear da corda através da equação \ref{eq:massaEspecificaLinear}. 
\begin{align}\label{eq:massaEspecificaLinear}
\mu = \frac{m_c}{l_c}
\end{align}

Onde:

$\mu$: é a massa específica linear.

$m_c$: é a massa da corda (ou barbante).

$l_c$: é o comprimento da corda.

A frequência é calculada utilizando a fórmula:

\begin{align}\label{eq:frequencia}
f = \frac{v}{\lambda}
\end{align}

Onde:

f: é a frequência da onda.

v: é a velocidade da onda na corda.

$\lambda$: é comprimento de onda.

## Propagação de erro

Para a estimativa de erro da tração, calculamos a derivada da equação \ref{eq:Tracao}:

\begin{align}\label{eq:erroTracao1}
\delta{T} = \abs{\pdv{T}{m}}\delta{m}
\end{align}

\begin{align}\label{eq:erroTracao2}
\delta{T} = 9.8 * \delta{m} && 
\end{align}

$\delta{m}$ é o valor da incerteza da massa pois só foi coletado uma amostra e não é possível usar o desvio padrão.

\begin{align}\label{eq:erroTracao3}
T \pm \delta{T}
\end{align}

Para a estimativa de erro da velocidade, calculamos a derivada da equação \ref{eq:velocidadeOnda}

\begin{align}\label{eq:erroVelocidade0}
\delta{v} = \abs{\pdv{v}{T}}\delta{T}
\end{align}

\begin{align}\label{eq:erroVelocidade1}
\delta{v} = \abs{\frac{1}{2\mu}\sqrt{\frac{\mu}{T}}}\delta{T}
\end{align}

$\delta{T}$ é o valor da incerteza da tração pois só foi coletado uma amostra e não é possível usar o desvio padrão.

\begin{align}\label{eq:erroVelocidade2}
v \pm \delta{v}
\end{align}

Para a estimativa de erro da frequência, calculamos a derivada da equação \ref{eq:frequencia}

\begin{align}\label{eq:erroFrequencia1}
\delta{f} = \abs{\pdv{f}{v}}\delta{v} + \abs{\pdv{f}{\lambda}}\delta{\lambda}
\end{align}

\begin{align}\label{eq:erroFrequencia1}
\delta{f} = \abs{\frac{1}{\lambda}}\delta{v} + \abs{v\log{\lambda}}\delta{\lambda}
\end{align}

$\delta{v}$ e $\delta{\lambda}$ são os valores das incertezas do comprimento da velocidade e do comprimento da corda respectivamente.

PROCEDIMENTO EXPERIMENTAL
===================

## Materias utilizados

* 1 Motor vibrador.

* 1 porta peso de 10g.

* 5 massas de 10g cada.

* 1 polia.

* 1 régua milimetrada com dois cursores.

* 1 barbante de 3.1 ± 0,1g de massa e de 2.18 ± 0.01 de comprimento.

## Método do Experimento

1. Colocar no porta peso uma massa.

2. Ajustar a frequência do vibrador até obter uma onda estacionária.

3. Medir a distância entre os nós com a régua milimetrada.

4. Repetir os passos anteriores por 4 vezes.

RESULTADOS
====================

```{r echo=F, results="asis"}
MassaBarbante <- 3.1 / 1000
ComprimentoBarbante <- 2.18
DensidadeBarbante <- MassaBarbante / ComprimentoBarbante
expData <- data.frame(Massa=c(20, 30, 40, 50, 60),
                      Comprimento=c(442, 437, 432, 430, 430))
expData$Massa <- expData$Massa / 1000
expData$Comprimento <- (expData$Comprimento / 1000) * 2

expData$Tracao <- round(expData$Massa*9.8, digits=2)
expData$TracaoErro <- paste(format(expData$Tracao, nsmall=2), "±", format(9.8*0.1, nsmall=2))

expData$Velocidade <- round(sqrt(expData$Tracao / DensidadeBarbante), digits = 2)
VelocidadeErro <- round((1/(2*DensidadeBarbante))*(DensidadeBarbante/expData$Tracao)^(1/2)*0.01, digits=2)
expData$VelocidadeErro <- paste(format(expData$Velocidade, nsmall=2), "±", format(VelocidadeErro, nsmall=2))

expData$Frequencia <- round(expData$Velocidade / expData$Comprimento, digits=2)
FrequenciaErro <- round(abs((1/expData$Comprimento)*0.01)+abs(expData$Velocidade*log(expData$Comprimento))*0.001, digits=2)
expData$FrequenciaErro <- paste(format(expData$Frequencia, nsmall=2), "±", format(FrequenciaErro, nsmall=2))

varNamesExp <- c("Massa ± 0.001 (kg)", "Comprimento ± 0.001 (m)", "Tracao ± 0.01 (N)", "Velocidade ± 0.01 (m/s)", "Frequencia ± 0.01 (Hz)")
xt <- xtable(
    expData[,c("Massa", "Comprimento", "TracaoErro", "VelocidadeErro", "FrequenciaErro")]
    ,colnames=varNamesExp
    ,caption='Dados experimentais'
    ,align=c('lccccc')
    ,digits=c(decimalDigits)
    )
names(xt) <- varNamesExp
print(
     xt
    ,type='latex'
    ,caption.placement='top'
    ,include.rownames=T
    ,only.contents=F
    ,include.colnames=T
    #,html.table.attributes="class='plainTable' id='table1'"
    #,sanitize.rownames.function=function(x)
    ,sanitize.text.function=function(x){x}
    ,comment=F
    ,timestamp=F
    ,scalebox='0.8'
    )

```

Onde:

Massa: é a massa adicionada para manter a corda tracionada;

Comprimento: é o comprimento de onda. Durante o experimento foi medido o comprimento entre nós e este valor foi multiplicado por 2 para obter o comprimento de onda apresentado na tabela acima.

Tração: é a tração da corda. Seu valor foi obtido de acordo com a equação \ref{eq:Tracao} e seu erro foi calculado de acordo com a equação \ref{eq:erroTracao2}

Velocidade: é a velocidade de propagação da corda. Seu valor foi obtido utilizando a equação \ref{eq:velocidadeOnda} e seu erro foi obtido utilizando a equação da fórmula \ref{eq:erroVelocidade1}.

Frequência: é a frequência da onda. Seu valor foi calculado utilizando a equação \ref{eq:frequencia} e seu erro foi calculado utilizando a equação \ref{eq:erroFrequencia1}.


CONCLUSÃO
====================

De acordo com os dados apresentados, à medida que aumentamos a quantidade de massa no porta-peso, o comprimento de onda diminuiu, a tração aumentou, a velocidade da onda aumentou e a frequência aumentou.

Quais são as variáveis que influem na frequência de vibração do barbante? E na de uma corda de violão? A frequência de ambas as cordas é fixada inteiramente pela força externa que as produzem.


REFERÊNCIAS BIBLIOGRÁFICAS
===