---
title: |
 | UNIVERSIDADE FEDERAL DO AMAZONAS
 | INSTITUTO DE CIÊNCIAS EXATAS
 | BACHARELADO EM MATEMÁTICA
subtitle: | 
    | LABORATÓRIO DE FÍSICA II
    | RELATÓRIO VI - TROCA DE CALOR
author: | 
    | Gabriel Bezerra de M. Armelin - 21550325
    | Jonas Miranda Cascais Júnior - 21553844
framework: io2012
output: 
  pdf_document:
    toc: true
    toc_depth: 3
    pandoc_args: [
      "--number-sections",
      "--number-offset=1"
    ]
    # number_sections: false
    template: template.latex
    latex_engine: xelatex
documentclass: report
fontsize: 11pt
geometry: top=3cm, left=2.5cm, right=2.5cm, bottom=2.5cm
papersize: a4paper
professor: Prof. Daniela Menegon Trichês
city: Manaus
year: 2017
bibliography: bibliography.bib
mode: selfcontained
#header-includes: 
#    - \usepackage{verbatim}
#    - \usepackage[utf8]{inputenc}
    # - \usepackage[brazil]{babel}
    # - \usepackage{indentfirst}  
    # - \usepackage{mathtools}       
    # - \usepackage[T1]{fontenc}     
    # - \usepackage{multicol}
    # - \usepackage[brazil]{babel}
    # - \usepackage{bbm}
    # - \usepackage{commath}
    # - \usepackage{graphicx, color}
    # - \setlength{\parskip}{0.3cm}
    # - \usepackage{tikz}
nocite: | 
  @ref1, @ref2, @ref3
---


```{r setup, include=FALSE}
suppressWarnings(library("knitr"))
suppressWarnings(library("ggplot2"))
suppressWarnings(library("grid"))
suppressWarnings(library("gridExtra"))
suppressWarnings(library("tikzDevice"))
suppressWarnings(library("xtable"))
suppressWarnings(library("printr"))
suppressWarnings(library("matrixStats"))
suppressWarnings(library("scales"))
suppressWarnings(library("NISTunits"))

opts_chunk$set(dev = 'pdf')
set.seed(12432) 

decimalDigits <- 2
options(digits = decimalDigits) 
#options(tikzDefaultEngine="xetex")
#options(encoding = "UTF-8")

opts_chunk$set(comment=NA, collapse=T, cache=F, autodep=T,
               dev="tikz", fig.width=4.5, fig.height=2.75,
               size ='footnotesize',
               dev.args=list(pointsize=9),
               message=F, warning=F, autodep=T)
```


RESUMO
====================

Este relatório apresenta um método para determinar o calor específico de um sólido. Para isto foram realizados dois experimentos, o primeiro determinou a capacidade térmica do calorímetro e o segundo o calor específico do latão utilizando a valor da capacidade térmica do primeiro experimento. Por fim, apresentamos melhorias que poderiam ser realizadas para tornar os dados mais precisos.

INTRODUÇÃO
====================

O objetivo deste trabalho é verificar na prática o calor específico do latão. Para isto, este trabalho foi divido em seções. A seção denominada Fundamentos Teóricos, apresenta a teoria necessária para entender os cálculos neste trabalho, a seção procedimentos experimentas explica as atividades realizadas para se obter os dados desejados, a seção resultados apresenta tais dados e o valor do calor específico do latão, por fim, a seção conclusão discute sobre como o experimento poderia ser melhorado para obter dados mais precisos.

FUNDAMENTOS TEÓRICOS
====================

## Teoria

De acordo @ref2, o calor de um sistema é calculado pela equação:

\begin{align}\label{eq:equacaoCalor}
Q = mc\Delta{t}
\end{align}

Dois sistemas separados quando colocados em contanto apresentarão a mesma temperatura depois de um tempo. Se estes sistemas estiverem em condições ideias de isolamento térmico com o ambiente, o calor $Q_1$ fornecido pelo sistema mais quente será igual ao calor $Q_2$ recebido pelo sistema menos quente. Isto é:

\begin{align}\label{eq:calorSistema}
\sum_{n=1}^{i} Q_n = 0
\end{align}

No caso do experimento 1, tem-se:

\begin{align}\label{eq:calorSistemaExp1}
Q_{calorimetro} + Q_{aguaFria} + Q_{aguaAquecida} = 0
\end{align}


Os calorímetros são instrumentos utilizados para determinar o calor específico de substâncias, não conseguem reproduzir as condições ideais de isolamento térmico. Portanto, há necessidade de se calcular o seu equivalente em água, isto é, a quantidade de água que tem a mesma capacidade calorífica do calorímetro de acordo com a fórmula seguinte:

\begin{align}\label{eq:calorimetro}
C = mc 
\end{align}

Portanto, para o experimento 1, podemos determinar a capacidade térmica do calorímetro utilizando as equações \ref{eq:calorSistemaExp1} e \ref{eq:calorimetro}. A equação está logo a seguir:

\begin{align}\label{eq:calorimetroExp1}
C = -mc \times \frac{\Delta t_{AF} + \Delta t_{AQ}}{\Delta t_{C}}
\end{align}

Para o experimento 2, podemos determinar o calor específico do latão utilizando a seguinte equação:

\begin{align}\label{eq:calorEspecificoLatao}
c_{latao} = - \frac{ C \times \Delta t_{agua}}{m_{latao} \times \Delta t_{latao}}
\end{align}


## Propagação de erro

Para calcular a propagação de erro para o experimento 1, derivamos a equação \ref{eq:calorimetroExp1}. A equação resultante está abaixo:

\begin{align}\label{eq:propagacaoErro}
 C' = \frac{mc(\Delta t_{C} \times \delta \Delta t_{AF} + \Delta t_{C} \times \delta \Delta t_{AQ} + \Delta t_{AF} \delta \Delta t_{C} + \Delta_{AQ} \delta \Delta t_{C} )}{\Delta t_{C} ^2}
\end{align}

Sendo:

$\Delta t_{C}$: variação de temperatura do calorímetro.

$\Delta_{AQ}$: variação de temperatura da água aquecida.

$\Delta t_{AF}$: variação de temperatura da água fria.

$\delta \Delta t_{C}$: é o valor da incerteza de $\Delta T_{C}$.

$\delta \Delta t_{AQ}$: é o valor da incerteza de $\Delta T_{AQ}$.

$\delta \Delta t_{AF}$: é o valor da incerteza de $\Delta T_{AF}$.

Para o experimento 2, derivamos a equação \ref{eq:calorEspecificoLatao}. A equação resultante está abaixo:

\begin{align}\label{eq:propagacaoErro}
 c'_{latao} = \frac{C \times \Delta t_{latao} \times \delta t_{agua} + C \times \Delta t_{agua} \delta \Delta t_{latao}}{m_{latao} \times \Delta t_{latao} ^2}
\end{align}


PROCEDIMENTO EXPERIMENTAL
====================

## Materias utilizados

* 1 calorímetro de 500ml

* 1 termômetro

* 1 béquer

* 1 aquecedor de imersão

* 1 haste de madeira

* 1 balança

* 1 cilindro de latão

* barras: 1 de ferro e 1 de alumínio

## Método do Experimento 1

1. Colocar 200g de água no calorímetro e anote a temperatura

2. Meça 200g de água fria em um béquer.

3. Aqueça a água do calorímetro até uma temperatura de 70 e 80 graus Celsius. Anote essa medida.

4. Coloque a água fria no calorímetro e sempre agitando a mistura com uma haste de madeira, anote a temperatura de equilíbrio.

## Método do Experimento 2

1. Derrame a água de seu calorímetro e deixe-o esfriar por uns 10 minutos

2. Enquanto espera, determine a massa do cilindro de latão, mergulhei-o num béquer com água e ligue o aquecedor até que a água entre em ebulição.

3. Coloque 200g de água fria no calorímetro e anote a sua temperatura

4. Retire o cilindro de latão da água fervente e coloque no calorímetro. Sempre agitando, espere e anote a temperatura de equilíbrio térmico.

RESULTADOS
====================

## Experimeto 1


```{r echo=F, results="asis"}
T_calorimetro <- c(24.5)
T_aguaFria <- c(25.5)
T_aguaAquecida <- c(75.00)
T_equilibrio <- c(47.3)

exp1Data <- data.frame(T_calorimetro,
                       T_aguaFria,
                       T_aguaAquecida,
                       T_equilibrio)

varNamesExp <- c("$T_{calorimetro}$ ± 0.01 ($^{\\circ}$C)", "$T_{aguaFria}$ ± 0.01 ($^{\\circ}$C)", "$T_{aguaAquecida}$ ± 0.01 ($^{\\circ}$C)", "$T_{equilibrio}$ ± 0.01 ($^{\\circ}$C)")

calorEspecificoCalorimetro <- -200*(exp1Data$T_equilibrio[1] - exp1Data$T_aguaFria[1] + exp1Data$T_equilibrio - exp1Data$T_aguaAquecida) / (exp1Data$T_equilibrio - exp1Data$T_calorimetro)

exp1Erro <- (200*((exp1Data$T_equilibrio - exp1Data$T_calorimetro)*0.01 + (exp1Data$T_equilibrio - exp1Data$T_calorimetro)*0.01 +  (exp1Data$T_equilibrio - exp1Data$T_aguaFria)*0.01 + (exp1Data$T_equilibrio - exp1Data$T_aguaAquecida)*0.01)) / ((exp1Data$T_equilibrio - exp1Data$T_calorimetro))^2

xt <- xtable(
    exp1Data[,c("T_calorimetro", "T_aguaFria", "T_aguaAquecida", "T_equilibrio")]
    ,colnames=varNamesExp
    ,caption='Dados experimentais'
    ,align=c('lcccc')
    ,digits=c(2)
    )
names(xt) <- varNamesExp
print(
     xt
    ,type='latex'
    ,caption.placement='top'
    ,include.rownames=T
    ,only.contents=F
    ,include.colnames=T
    #,html.table.attributes="class='plainTable' id='table1'"
    #,sanitize.rownames.function=function(x)
    ,sanitize.text.function=function(x){x}
    ,comment=F
    ,timestamp=F
    ,scalebox='0.9'
    )

```

Substituindo os dados acima na equação \ref{eq:calorimetroExp1}, tem-se:

\begin{align}\label{eq:calorSistemaExp2}
C = -\frac{200\times 1 \times(`r exp1Data$T_equilibrio[1]` - `r exp1Data$T_aguaFria[1]` + `r exp1Data$T_equilibrio` - `r exp1Data$T_aguaAquecida`)}{`r exp1Data$T_equilibrio` - `r exp1Data$T_calorimetro`}
\end{align}


Resultando no calor específico do calorímetro de `r calorEspecificoCalorimetro` ± `r exp1Erro` cal. O valor do erro foi calculado utilizando a equação \ref{eq:propagacaoErro}.

## Experimeto 2

A próxima tabela apresenta os dados obtidos para o experimento 2:

```{r echo=F, results="asis"}
T_latao_i <- c(100)
T_latao_f <- c(27.5)
T_agua_i <- c(24.5)
T_agua_f <- c(27.5)
T_latao_dif <- T_latao_f - T_latao_i
T_agua_dif <- T_agua_f - T_agua_i
exp2Data <- data.frame(T_latao_i,
                       T_latao_f,
                       T_latao_dif,
                       T_agua_i,
                       T_agua_f,
                       T_agua_dif)

c_latao <- -((calorEspecificoCalorimetro*exp2Data$T_agua_dif)/(93.5*exp2Data$T_latao_dif))
erroExp2 <- abs((calorEspecificoCalorimetro*exp2Data$T_latao_dif*0.01 + calorEspecificoCalorimetro*exp2Data$T_agua_dif*0.01) / (93.5*exp2Data$T_latao_dif^2))

varNamesExp <- c("$T_{latao} Inic$ ± 0.01 ($^{\\circ}$C)", "$T_{latao} final$ ± 0.01 ($^{\\circ}$C)", "$\\Delta t_{latao}$ ± 0.01 ($^{\\circ}$C)", "$T_{agua} Inic$ ± 0.01 ($^{\\circ}$C)", "$T_{agua} Final$ ± 0.01 ($^{\\circ}$C)", "$\\Delta t_{agua}$ ± 0.01 ($^{\\circ}$C)")

xt <- xtable(
    exp2Data[,c("T_latao_i", "T_latao_f", "T_latao_dif", "T_agua_i", "T_agua_f", "T_agua_dif")]
    ,colnames=varNamesExp
    ,caption='Dados experimentais'
    ,align=c('lcccccc')
    ,digits=c(2)
    )
names(xt) <- varNamesExp
print(
     xt
    ,type='latex'
    ,caption.placement='top'
    ,include.rownames=T
    ,only.contents=F
    ,include.colnames=T
    #,html.table.attributes="class='plainTable' id='table1'"
    #,sanitize.rownames.function=function(x)
    ,sanitize.text.function=function(x){x}
    ,comment=F
    ,timestamp=F
    ,scalebox='0.7'
    )

```

Substituindo estes valores na equação \ref{eq:calorEspecificoLatao}, e utilizando o valor de 93.5g para a massa do latão, obtém-se o valor de $`r c_latao`$ ± $`r erroExp2`$ para a capacidade térmica do latão.

CONCLUSÃO
====================

As providências que devem ser tomadas para que o resultado obtido seja mais preciso são as seguintes:

* Maior rapidez para colocar a água quente para que não haja muita perda de calor para o ambiente.

* Um termômetro preciso mais preciso

* Um calorímetro mais próximo do ideal


REFERÊNCIAS BIBLIOGRÁFICAS
====================