---
title: |
 | UNIVERSIDADE FEDERAL DO AMAZONAS
 | INSTITUTO DE CIÊNCIAS EXATAS
 | BACHARELADO EM MATEMÁTICA
subtitle: | 
    | LABORATÓRIO DE FÍSICA II
    | RELATÓRIO I - OSCILAÇÕES LIVRES
author: | 
    | Gabriel Bezerra de M. Armelin - 21550325
    | Jonas Miranda Cascais Júnior - 21553844
framework: io2012
output: 
  pdf_document:
    toc: true
    toc_depth: 3
    pandoc_args: [
      "--number-sections",
      "--number-offset=1"
    ]
    # number_sections: false
    template: template.latex
    latex_engine: xelatex
documentclass: report
fontsize: 11pt
geometry: top=3cm, left=2.5cm, right=2.5cm, bottom=2.5cm
papersize: a4paper
professor: Dra. Daniela Menegon Trichês
city: Manaus
year: 2016
bibliography: bibliography.bib
mode: selfcontained
#header-includes: 
#    - \usepackage{verbatim}
#    - \usepackage[utf8]{inputenc}
    # - \usepackage[brazil]{babel}
    # - \usepackage{indentfirst}  
    # - \usepackage{mathtools}       
    # - \usepackage[T1]{fontenc}     
    # - \usepackage{multicol}
    # - \usepackage[brazil]{babel}
    # - \usepackage{bbm}
    # - \usepackage{commath}
    # - \usepackage{graphicx, color}
    # - \setlength{\parskip}{0.3cm}
    # - \usepackage{tikz}
nocite: | 
  @ref1, @ref2, @ref3
---


```{r setup, include=FALSE}
suppressWarnings(library("knitr"))
suppressWarnings(library("ggplot2"))
suppressWarnings(library("grid"))
suppressWarnings(library("gridExtra"))
suppressWarnings(library("tikzDevice"))
suppressWarnings(library("xtable"))
suppressWarnings(library("printr"))
suppressWarnings(library("matrixStats"))
suppressWarnings(library("scales"))

opts_chunk$set(dev = 'pdf')
set.seed(12432) 

decimalDigits <- 4
options(digits = decimalDigits) 
#options(tikzDefaultEngine="xetex")
#options(encoding = "UTF-8")

opts_chunk$set(comment=NA, collapse=T, cache=F, autodep=T,
               dev="tikz", fig.width=4.5, fig.height=2.75,
               size ='footnotesize',
               dev.args=list(pointsize=9),
               message=F, warning=F, autodep=T)
```


RESUMO
===================

Este relatório descreve e analisa dois experimentos para obter a constante elástica de uma mola. O primeiro experimento consiste em determinar a constante elástica de uma mola estimando-a a partir da força peso e a respectiva distensão sofrida pela mola ao ser submetida a diversas massas. Foi gerado um gráfico mostrando a relação destas duas variáveis e através de regressão linear foi obtida a reta necessária para estimar a constante elástica. O segundo experimento consiste em determinar a constante elástica da mola utilizando os resultados do movimento harmônico simples. Para isso, os alunos cronometram o período que o objeto levou para completar um ciclo após a mola ter sido esticada e, em seguida, liberada. De posse do período, foi possível criar um gráfico relacionando o período com o respectiva massa e estimar a constante de elasticidade da mola. No final, a constante elástica obtida pelos dois métodos foram comparadas e descobrimos uma diferença de 5 unidades entre eles.


INTRODUÇÃO
===================

Este relatório descreve e analisa dois experimentos para obter a constante elástica de uma mola. De posse da constante elástica, um engenheiro ou cientista pode calcular a força e energia exercida pela mola. Com a força e energia, pode-se entender e prever o comportamento de sistemas constituídos por mola-massa.

Para a obtenção das constantes elásticas, os alunos realizaram os experimentos em laboratório, pesquisaram os fundamentos teóricos, e realizaram a análise de dados obtidos através dos experimentos. As atividades realizadas em cada uma destas etapas estão detalhadas nos textos a seguir.

FUNDAMENTOS TEÓRICOS
===================

De acordo com [@ref1], a força elástica é uma força restauradora, ou seja, ela tende a restaurar o estado relaxado de, por exemplo, uma mola. Neste caso, uma extremidade da mola é fixa e a outra um objeto é preso a outra extremidade da mola. Se alongamos a mola puxando puxando o bloco para a direita, a mola exerce uma força no bloco para a esquerda. Se comprimimos a mola empurrando o bloco para a esquerda, a mola exerce uma força no bloco para a direita. Esta força é sempre contrária ao deslocamento. Ela é definida como:

\begin{align}\label{eq:leiHooke}
F = -k * x
\end{align}

Em que: 

F: é a força elástica;

k: é a constante elástica da mola;

x: é o deslocamento

De acordo com [@ref2], em um movimento harmônico simples a aceleração é obtida de acordo com a seguinte fórmula:

\begin{align}\label{eq:aceleracaoMHS}
a(t) = -\omega^2x(t)
\end{align}
Em que $\omega$ é frequência angular e é obtido de acordo com: 

\begin{align}\label{eq:omega}
\omega = \frac{2*\pi}{T}&& \text{, T é o período de um ciclo}
\end{align}

Aplicando a aceleração obtida em \ref{eq:aceleracaoMHS} na segunda lei de Newton, tem-se:

\begin{align}\label{eq:ForcaAceleracaoMHS}
F = ma = -(m\omega^2)x
\end{align}

Comparando a equação \ref{eq:ForcaAceleracaoMHS} com a equação da lei de Hooke em \ref{eq:leiHooke}, observa-se que um movimento harmônico simples é o movimento executado por uma partícula sujeita a uma força proporcional ao deslocamento da partícula e de sinal oposto. Equivalente a lei de Hooke. Portanto, pode-se obter a constante elástica pela seguinte equação:

\begin{align}\label{eq:constanteElastica}
k = m\omega^2
\end{align}

Substituindo $\omega$ de \ref{eq:omega} em \ref{eq:constanteElastica} e isolando $\omega$, tem-se:

\begin{align}\label{eq:omegaConstanteElastica}
\omega = \sqrt{\frac{m}{k}}
\end{align}

Substituindo $\omega$ pelo período de \ref{eq:omega}, $T$, tem-se:

\begin{align}\label{eq:periodoConstanteElastica}
T = 2\pi\sqrt{\frac{m}{k}}
\end{align}

Isolando *k*, tem-se:

\begin{align}\label{eq:periodoConstanteElastica2}
k = \frac{4\pi^2m}{T^2}
\end{align}


PROCEDIMENTO EXPERIMENTAL
===================

Esta seção apresenta os materias e métodos utilizados nos experimentos.

## Materias utilizados

* 1 mola
* 1 porta-peso 10g
* 5 massas de aproximadamente 50g*.
* 1 régua milimetrada
* 1 cronômetro.

 * Os valores exatados estão apresentados na tabela de dados dos experimentos. 

## Procedimento do Experimento I

Este relatório apresentará dois experimentos para obter a constante elástica de uma mola utilizando a força gravitacional. Cada experimento utilizará um metódo diferente.

O primeiro experimento consiste um obter a constante elástica da mola via a aplicação de algumas forças peso e suas respectivas distensões sofridas pela mola. Para isso, uma extremidade da mola foi presa em um suporte vertical e a altura da outra extremidade foi medida com uma reguá milimetrada. Algumas partículas foram adicionadas a extremidade livre da mola e a distensão sofrida pela mola foi medida no ponto de equilíbrio foi medida. O modelo matemático para obter a constante elástica por este método é  apresentado abaixo.

De acordo com a segunda lei de Newton, tem-se:

\begin{align}\label{eq:segundaLeiNewton}
F_r = ma
\end{align}

No momento de equilíbrio da mola distendida devido a aplicação da partícula, tem-se:

\begin{align}\label{eq:equilibrio1}
P - F_e(x) = 0&& \text{a=0, pois a partícula está em equilíbrio}
\end{align}

Então,

\begin{align}\label{eq:equilibrio2}
P = F_e(x)&& \text{P: é a força peso e $F_e$ é a forca elástica.}
\end{align}

Substituindo por suas respectivas equações, tem-se:

\begin{align}\label{eq:equilibrio3}
mg = -kx
\end{align}

Conclui-se que:

\begin{align}\label{eq:equilibrio4}
k = - \frac{mg}{x}
\end{align}

Portanto, a constante k pode ser obtida experimentalmente fazendo um gráfico da força peso em relação a distensão da mola, determinando a melhor reta que combina com os pontos no gráfico e calculando seu coeficiente angular. A equação \ref{eq:equilibrio4} representa o coeficiente angular desta reta. Portanto, neste método o valor da constante elástica é dado pelo coeficiente angular da reta obtida por regrassão linear no gráfico Peso X Distensão.

Uma observação importante: como a nossa referência para o deslocamento *x* é para cima e o objeto se move para baixo, tem-se que *x* sempre será um número negativo. Portanto, o valor de *k* sempre será positivo.

## Propagação de erro do Experimento I

Para a estimativa de erro da constante elástica, calculamos a derivada da equação \ref{eq:equilibrio4} conforme demostrado a seguir:

\begin{align}\label{eq:erroExp1-1}
\delta{k} = \abs{\pdv{k}{m}}\delta{m} + \abs{\pdv{k}{x}}\delta{x}
\end{align}

\begin{align}\label{eq:erroExp1-2}
\delta{k} = \frac{xg\delta{m} + mg\delta{x}}{x^2}
\end{align}


## Método do Experimento II

O segundo experimento consiste em determinar a constante elástica da mola utilizando um modelo baseado no movimento harmônico simples. Para isso, foi preso à mola uma objeto, registrado o alongamento da mola com esse objeto na posição de equilíbrio, mantida alongada a mola em uma amplitude de 30 milimetros, liberada o objeto e registrada o tempo de 10 períodos do objeto.

A equação obtida em \ref{eq:periodoConstanteElastica} é o modelo utilizado neste experimento para obter a constante elástica. No entento, precisa-se linearizar esta equação. O processo utilizado de linearização está apresentado abaixo:

\begin{align}\label{eq:periodoConstanteElasticaLog1}
log(T) = log(2\pi\sqrt{\frac{m}{k}})
\end{align}

Após alguns manipulações da função logarítmica, obtem-se:

\begin{align}\label{eq:periodoConstanteElasticaLog2}
log(T) = log(\frac{2\pi}{\sqrt{k}}) + \frac{1}{2}log(m)
\end{align}

Como a equação acima é uma equação linear, pode-se obter a constante elástica comparando valor da estimativa da interseção da reta, obtida via regressão linear, com o eixo dos períodos de acordo com a equação abaixo:

\begin{align}\label{eq:periodoConstanteElasticaLog3}
b = log(\frac{2\pi}{\sqrt{k}}) && \text{*b* é o valor da interseção da reta com o eixo dos períodos}
\end{align}

Portanto, o valor de k no experimento é:

\begin{align}\label{eq:periodoConstanteElasticaLog4}
k = \frac{4\pi^2}{10^{2b}}
\end{align}

Em que *b* é o valor do coeficiente linear da função obtida via regressão linear com os dados do experimento.

## Propagação de erro do Experimento II

Para a estimativa de erro da constante elástica, calculamos a derivada da equação \ref{eq:periodoConstanteElastica2} conforme demostrado a seguir:

\begin{align}\label{eq:erroExp2-1}
\delta{k} = \abs{\pdv{k}{m}}\delta{m} + \abs{\pdv{k}{T}}\delta{T}
\end{align}

\begin{align}\label{eq:erroExp2-2}
\delta{k} = \frac{4\pi^2T\delta{m} + 8\pi^2m\delta{T}}{T^3}
\end{align}

RESULTADOS
====================

## Experimento I - Determinação da constante elástica pelo método estático

Esta seção apresenta os dados e cálculos em cada atividade descrita na seção *Parte Experimental*.

```{r echo=F, results="asis",cache=F}
dfExp1 <- data.frame(
  "Massa" = c(0, 10/1000, 60.1/1000, 110.2/1000, 160.7/1000, 210.4/1000, 260.2/1000),
  "Dist" = c(0.000, 0.005, 0.031, 0.053, 0.084, 0.110, 0.135))
dfExp1$Massa <- round(dfExp1$Massa, digits=3)
dfExp1$Dist <- round(dfExp1$Dist, digits=3)
dfExp1$ForcaPeso <- round(dfExp1$Massa*9.8, digits=3)
dfExp1DigSigMassa <- 0.001
dfExp1DigSigDist <- 0.001
aceleracaoGravidade <- 9.8
exp1Erro <- round((mean(dfExp1$Dist)*aceleracaoGravidade*dfExp1DigSigMassa+mean(dfExp1$Massa)*aceleracaoGravidade*dfExp1DigSigDist)/mean(dfExp1$Dist)^2, digits=3)

varNamesExp1 <- c("Massa ± 0.001 (kg)","Distensão ± 0.001 (m)", "Peso (N) ± 0.001")
xt <- xtable(
    dfExp1
    ,colnames=varNamesExp1
    ,caption='Experimento 1.'
    ,align=c('lccc')
    ,digits=c(3)
    )
names(xt) <- varNamesExp1
print(
     xt
    ,type='latex'
    ,caption.placement='top'
    ,include.rownames=T
    ,only.contents=F
    ,include.colnames=T
    #,html.table.attributes="class='plainTable' id='table1'"
    #,sanitize.rownames.function=function(x)
    ,comment=F
    ,timestamp=F
    ,scalebox='1.0'
    )
```

Na tabela acima, a coluna *Força Gravitacional* foi calculada utilizando a seguinte fórmula:

\begin{align}\label{eq:forcaGravitacional}
P_i = m_i*g
\end{align}

Em que *i* representa a i-ésima amostra coleta e $g = 9,8 m/s^2$.

O gráfico seguinte apresenta os dados da força peso em relação a distensão obtida para cada amostra.

```{r echo=F, fig.height=2.5, fig.width=5, fig.align="center", cache=F}
fitExp1 <- lm(ForcaPeso ~ Dist, data = dfExp1)
coeficienteDist <- sprintf("%.3f",coef(fitExp1)[2])
dfPredExp1 <- data.frame("Dist"=seq(min(dfExp1$Dist),
                                  max(dfExp1$Dist),
                                  length.out = 100))
dfPredExp1$ForcaPeso <- predict(fitExp1, newdata = dfPredExp1)
ggplot(data=dfPredExp1, aes(x=Dist, y=ForcaPeso)) +
       #scale_y_log10() +
       #scale_x_log10() +
       geom_line(colour = "blue") +
       geom_point(data = dfExp1, aes(x=Dist, y=ForcaPeso)) +
       xlab("Distensao (m)") + ylab("Forca (N)") +
       theme_bw() + 
       ggtitle("Relacao Forca X Distensao")
       #theme(axis.text=element_text(size=9), axis.title=element_text(size=10))
```


A reta azul foi gerada utilizando o método de regressão linear que obteve a melhor reta para os dados do experimento. A equação desta reta é:

\begin{align}\label{eq:estimativaDeslocamento}
F = `r coeficienteDist` * Distensao + `r coef(fitExp1)[1]` 
\end{align}

O coeficiente desta equação corresponde a constante *k*. Portanto, o valor de k = `r coeficienteDist` ± `r exp1Erro` N/m. O erro foi calculado utilizando a fórmula \ref{eq:erroExp1-2}.


## Experimento II - Determinação da constante elástica pelo método dinâmico

```{r echo=F, results="asis",cache=T}
dfExp2 <- data.frame(
  "Massa"=dfExp1$Massa[3:7],
  "Periodo1"=c(4.19/10, 5.26/10, 5.86/10, 6.87/10, 7.65/10),
  "Periodo2"=c(3.75/10, 4.98/10, 5.66/10, 6.56/10, 7.59/10),
  "Periodo3"=c(4.19/10, 4.97/10, 5.75/10, 6.83/10, 7.62/10))
dfExp2$PeriodoMedia <- round(rowMeans(as.matrix(dfExp2[,2:4])), digits=3)
dfExp2$PeriodoQuadrado <- dfExp2$PeriodoMedia^2
dfExp2$PeriodoLog <- log10(dfExp2$PeriodoMedia)
dfExp2$MassaLog <- log10(dfExp2$Massa)
dfExp2$PeriodoDesvioPadrao <- round(rowSds(as.matrix(dfExp2[,2:4])), digits=3)
exp2Erro <- round((4*pi^2*mean(dfExp2$PeriodoMedia)*0.001+8*pi^2*mean(dfExp2$Massa)*0.0001)/mean(dfExp2$PeriodoMedia)^3, digits=3)
varNamesExp2 <- c("Massa ± 0.0001 (kg)","$T_1$ ± 0.001 (s)", "$T_2$ ± 0.001(s)", "$T_3$ ± 0.001(s)", "$T_{md}$ ± 0.001(s)", "$T_{dp}$ ± 0.001 (s)")
xt <- xtable(
    dfExp2[,c("Massa","Periodo1","Periodo2","Periodo3","PeriodoMedia","PeriodoDesvioPadrao")]
    ,colnames=varNamesExp1
    ,caption='Experimento 2'
    ,align=c('lcccccc')
    ,digits=c(c(1,4,3,3,3,3,3))
    )
names(xt) <- varNamesExp2
print(
     xt
    ,type='latex'
    ,caption.placement='top'
    ,include.rownames=T
    ,only.contents=F
    ,include.colnames=T
    #,html.table.attributes="class='plainTable' id='table1'"
    #,sanitize.rownames.function=function(x)
    ,sanitize.text.function=function(x){x}
    ,comment=F
    ,timestamp=F
    ,scalebox='.9'
    )

```
Em que:

$T_1$, $T_2$ e $T_3$: são as três amostras de período obtidas para uma determinada massa;

$T_{md}$: é a média dos períodos obtidos;

$T_{dp}$: é o desvio padrão da média dos períodos;

O gráfico seguinte apresenta, em escala logarítmica, a relação dos períodos com as massas.

```{r echo=F, fig.height=3, fig.width=5, fig.align="center",cache=T}
fitExp2 <- lm(PeriodoLog ~ MassaLog, data = dfExp2)
dfPredExp2 <- data.frame("MassaLog"=seq(min(dfExp2$MassaLog),
                                  max(dfExp2$MassaLog),
                                  length.out = 100))
exp2k <- round((4*pi^2)/(10^(2*coef(fitExp2)[1])), digits=3)
dfPredExp2$PeriodoLog <- predict(fitExp2, newdata = dfPredExp2)
ggplot(data=dfPredExp2, aes(x=MassaLog, y=PeriodoLog)) +
       geom_line(colour = "blue") +
       geom_point(data = dfExp2, aes(x=MassaLog, y=PeriodoLog)) +
       xlab("Massa (g)") + ylab("$T_{md}$ ($s$)") +
       theme_bw() + 
       ggtitle("Relacao Periodo X Distensao")
```

A equação da reta obtida via regressão linear é:

\begin{align}\label{eq:equacaoRetaExp2}
log(T) = `r coef(fitExp2)[2]`*log(Massa) + `r coef(fitExp2)[1]`
\end{align}

Então, aplicando o valor do coeficiente linear da equação acima no equação \ref{eq:periodoConstanteElasticaLog4}, pode-se obter o valor de *k* para este experimento:

\begin{align}\label{eq:kExperimento2}
k = \frac{4\pi^2}{10^{2*`r coef(fitExp2)[1]`}} = `r exp2k` \;\pm `r exp2Erro` \text{ N/m}
\end{align}

O erro foi estimado utilizando a equação \ref{eq:erroExp2-2}.


CONCLUSÃO
===

Após a realização dos experimentos e análise dos resultados obtidos, é possível responder algumas perguntas levantadas para cada experimento. 

## Experimento 1:

1  Que tipo de curva foi obtida ?

Conforme apresentado na seção "5. Resultados", a curva obtida é uma reta. 

2 De que forma seus resultados foram afetados por se considerar a massa desprezível ?

Ao considerar a massa da mola desprezível, nao parece ter causado qualquer impacto no experimento 1 uma vez que os resultados obtidos estão de acordo com a teoria. 

## Experimento 2:

1 Compare o valor da constante elástica obtido pelo método estático com aquele obtido pelo método dinâmico. Faça comentários.

Os valores de constante elástica obtidos via os dois experimentos possui em torno de 5 unidades de divergência. O da constante elástica pelo método estático é `r coeficienteDist` ± `r exp1Erro` N/m e pelo metódo dinámico é `r exp2k` ± `r exp2Erro` N/m. A equipe concluiu que tal divergência se deu devido a alguma etapa executada incorretamente. Uma possível causa deste problema talvez tenha sido a contagem dos ciclos no experimento II. No entanto, para entender melhor o que pode ter ocorrido de errado, a equipe necessitaria repetir os experimentos.


REFERÊNCIAS BIBLIOGRÁFICAS
===