---
title: |
 | UNIVERSIDADE FEDERAL DO AMAZONAS
 | INSTITUTO DE CIÊNCIAS EXATAS
 | BACHARELADO EM MATEMÁTICA
subtitle: | 
    | LABORATÓRIO DE FÍSICA II
    | RELATÓRIO II - PÊNDULO SIMPLES
author: | 
    | Diego Carvalho Soares - 21555228
    | Gabriel Bezerra de M. Armelin - 21550325
    | Jonas Miranda Cascais Júnior - 21553844
framework: io2012
output: 
  pdf_document:
    toc: true
    toc_depth: 3
    pandoc_args: [
      "--number-sections",
      "--number-offset=1"
    ]
    # number_sections: false
    template: template.latex
    latex_engine: xelatex
documentclass: report
fontsize: 11pt
geometry: top=3cm, left=2.5cm, right=2.5cm, bottom=2.5cm
papersize: a4paper
professor: Prof. Daniela Menegon Trichês
city: Manaus
year: 2016
bibliography: bibliography.bib
mode: selfcontained
#header-includes: 
#    - \usepackage{verbatim}
#    - \usepackage[utf8]{inputenc}
    # - \usepackage[brazil]{babel}
    # - \usepackage{indentfirst}  
    # - \usepackage{mathtools}       
    # - \usepackage[T1]{fontenc}     
    # - \usepackage{multicol}
    # - \usepackage[brazil]{babel}
    # - \usepackage{bbm}
    # - \usepackage{commath}
    # - \usepackage{graphicx, color}
    # - \setlength{\parskip}{0.3cm}
    # - \usepackage{tikz}
nocite: | 
  @ref1, @ref2, @ref3
---


```{r setup, include=FALSE}
suppressWarnings(library("knitr"))
suppressWarnings(library("ggplot2"))
suppressWarnings(library("grid"))
suppressWarnings(library("gridExtra"))
suppressWarnings(library("tikzDevice"))
suppressWarnings(library("xtable"))
suppressWarnings(library("printr"))
suppressWarnings(library("matrixStats"))
suppressWarnings(library("scales"))
suppressWarnings(library("NISTunits"))

opts_chunk$set(dev = 'pdf')
set.seed(12432) 

decimalDigits <- 4
options(digits = decimalDigits) 
#options(tikzDefaultEngine="xetex")
#options(encoding = "UTF-8")

opts_chunk$set(comment=NA, collapse=T, cache=F, autodep=T,
               dev="tikz", fig.width=4.5, fig.height=2.75,
               size ='footnotesize',
               dev.args=list(pointsize=9),
               message=F, warning=F, autodep=T)
```


RESUMO
===================

Este relatório apresenta a teoria e prática para a obtenção do valor da aceleração da gravidade local através de duas experiências diferentes utilizando o conceito de pêndulo simples. A primeira experiência consiste em manter fixo em $10\degree$ a inclinação do pêndulo e obter o período do pêndulo variando o comprimento do fio. Com estes dados, pudemos gerar um gráfico relacionando o período com o comprimento do fio. Via regressão linear obtemos uma reta estimada e determinamos a aceleração da gravidade igualando o coeficiente linear desta reta com o equação do período do pêndulo simples. O segundo experimento consiste em manter fixo o tamanho do fio do pêndulo e obter o período do pêndulo variando seu o ângulo de inclinação. Após isso, geramos um gráfico relacionando o período com o $sen^2(\frac{\alpha}{2})$. Com esta relação pudemos obter um equação através de regressão linear e determinar a aceleração da gravidade comparando com a equação proposta na teoria. Os resultados obtidos para a aceleração da gravidade ficaram muito próximos de 9,8 $m/s^2$ sendo o segundo experimento mais preciso que o primeiro.


INTRODUÇÃO
===================

Este trabalho apresenta dois experimentos para obter a aceleração da gravidade localmente utilizando a teoria de pêndulo simples. Estes experimentos foram realizados no laboratório do curso de Física da Universidade Federal do Amazonas.

Para a obtenção das acelerações da gravidade, os alunos realizaram experimentos em laboratório, pesquisaram os fundamentos teóricos, e realizaram a análise de dados obtidos através dos experimentos. As atividades realizadas em cada uma destas etapas estão detalhadas nos textos a seguir para cada experimento.

FUNDAMENTOS TEÓRICOS
===================

## Experimento I

Este experimento consiste em obter o valor da aceleração da gravidade. Para isso, foram coletados 3 amostras do período do oscilação de pêndulo simples para cada um dos comprimentos 0,5, 0,6, 0,7, 0,8 e 0,9 metros.

Em seguida, obtemos as médias e desvio padrão para um dos comprimentos. Conforme desmostrado abaixo, a inclinação da reta do gráfico $T_{md}$ X Comprimento representa o valor da aceleração da gravidade. A seguir apresentamos como chegamos a esta fórmula.

Primeiramente partimos da fórmula do período de um pêndulo simples:

\begin{align}\label{eq:periodoPenduloSimples}
T = 2\pi\sqrt{\frac{l}{g}}
\end{align}

Onde:

$T$: é período do pêndulo;

$l$: é comprimento do barbante;

$g$: é a aceleração da gravidade;

Aplicando o logarítmo nos dois membros:


\begin{align}\label{eq:logPeriodoPenduloSimples1}
log(T) = log(2\pi\sqrt{\frac{l}{g}})
\end{align}

\begin{align}\label{eq:logPeriodoPenduloSimples2}
log(T) = log(2\pi) + log(\sqrt{\frac{l}{g}})
\end{align}

\begin{align}\label{eq:logPeriodoPenduloSimples3}
log(T) = log(2\pi) + \frac{1}{2}log(l) - \frac{1}{2}log(g)
\end{align}

\begin{align}\label{eq:logPeriodoPenduloSimples4}
log(T) = log(\frac{2\pi}{\sqrt{g}}) + \frac{1}{2}log(l)
\end{align}

A equação \ref{eq:logPeriodoPenduloSimples4} é uma equação linear onde o período depende do comprimento do barbante. Então, ao criar um gráfico Período X Comprimento em escala logarítmica, espera-se encontrar uma reta através de regressão linear. Pode-se encontrar o valor da aceleração da gravidade igualando o coeficiente linear da reta obtida com o coeficiente linear da fórmula \ref{eq:logPeriodoPenduloSimples4}. As equações mostram como a aceleração da gravidade foi obtida através dos dados experimentais:

\begin{align}\label{eq:exp1AceleracaoGravidade1}
log(\frac{2\pi}{\sqrt{g}}) = cl&& \text{cl é o valor do coeficiente da reta obtidade.}
\end{align}

\begin{align}\label{eq:exp1AceleracaoGravidade2}
\frac{2\pi}{\sqrt{g}} = e^{cl}
\end{align}

\begin{align}\label{eq:exp1AceleracaoGravidade3}
g = \frac{4\pi^2}{e^{2cl}}
\end{align}

O cálculo da propagação do erro foi realizado a também partir da fórmula \ref{eq:periodoPenduloSimples} do período do pêndulo simples. Isolando *g* neste equação, obtém-se:

\begin{align}\label{eq:periodoPenduloSimples2}
g = \frac{4\pi^2l}{T^2}
\end{align}

Calculando a derivada de *g* em relação à *l* e *T*, obtém-se:

\begin{align}\label{eq:exp1Erro1}
\Delta g = \abs{\frac{\partial g(l, T)}{\partial l}}\Delta l + \abs{\frac{\partial g(l, T)}{\partial T}}\Delta T
\end{align}

\begin{align}\label{eq:exp1Erro2}
\Delta g = \frac{4\pi^2T\Delta{l} + 8\pi^2l\Delta{T}}{T^3}
\end{align}

## Experimento II

Este segundo experimento utiliza uma equação mais geral para obter o período. Esta equação é utilizada para casos onde o ângulo é maior que $10\degree$ pois a partir deste valor, o seno $\alpha$ passa a divergir significativamente de $\alpha$. Ela é apresentada a seguir:

\begin{align}\label{eq:periodoGeral}
T = 2\pi\sqrt{\frac{l}{g}} + \frac{\pi}{2}\sqrt{\frac{l}{g}}seno^2{\frac{\alpha}{2}}
\end{align}

Então, a partir dos dados experimentais é criado um gráfico relacionando o período médio com o seno^2 da metade ângulo. A partir deste gráfico é obtida uma função que melhor descreve os dados do gráfico via regressão linear. Esta função obtida é comparada com a função \ref{eq:periodoGeral}. Ao se igualar o coeficiente linear das duas equações é possível determinar o valor da aceleração da gravidade. Então o valor da aceleração da gravidade é dado pela equação:

\begin{align}\label{eq:exp2AceleracaoGravidade1}
2\pi\sqrt{\frac{l}{g}} = cl
\end{align}

\begin{align}\label{eq:exp2AceleracaoGravidade2}
(2\pi\sqrt{\frac{l}{g}})^2 = cl^2
\end{align}

\begin{align}\label{eq:exp2AceleracaoGravidade3}
4\pi^2\frac{l}{g} = cl^2
\end{align}

\begin{align}\label{eq:exp2AceleracaoGravidade4}
g = \frac{4\pi^2l}{cl^2}
\end{align}

Onde: 

$l$: é comprimento do fio. Neste experimento o comprimento foi mantido fixo com o valor de 0,5 metros;

$cl$: é o coeficiente linear da equação estimada obtida via regressão linear;

Para calcular a progação do erro precisamos isolar *g* na equação \ref{eq:periodoGeral}. A equação abaixo apresenta a equação resultante.

\begin{align}\label{eq:periodoGeral2}
g = \frac{l}{T^2}(\frac{4\pi + \pi sen^2(\frac{\alpha}{2})}{2})^2
\end{align}

Podemos obter a propagação de erro derivando essa equação em relação ao período e ao ângulo de acordo a seguinte equação:

\begin{align}\label{eq:exp2Erro1}
\Delta g = \abs{\frac{\partial g(T, \alpha)}{\partial \alpha}}\Delta \alpha + \abs{\frac{\partial g(T, \alpha)}{\partial T}}\Delta T
\end{align}

Que resultou em:

\begin{align}\label{eq:exp2Erro2}
\Delta g = \frac{lT\pi^2sin(\alpha)(cos(\alpha - 9)) + l\pi^2(cos(\alpha)-9)^2}{8T^2}
\end{align}

PROCEDIMENTO EXPERIMENTAL
===================

## Materias utilizados

* 1 esfera de D = 25,4mm
* 1 cronomêtro digital
* 1 régua milimetrada de 1000mm
* 1 haste redonda
* 1 porta placa
* 1 fio de 1500mm
* 1 haste redonda

## Método do Experimento I

O objetivo deste experimento é determinar a aceleração da gravidade através da medição dos períodos de um pêndulo simples para algumas variações de comprimento do fio do pêndulo.

Primeiramente, utilizamos a régua milimetrada para ajustar a comprimento desejado do fio. Os comprimentos utilizados foram: 0,5, 0,6, 0,7, 0,8 e 0,9 metros. Em seguida, realizamos 3 medições do período do pêndulo para cada um destes comprimentos do fio. O fio foi inclinado em $10\degree$ em todo este experimento. Como o tempo medido pelo cronômetro é de meia oscilação, multiplicamos os valores lidos do cronômetro por 2 para obter o período.

## Método do Experimento II

O objetivo deste experimento é determinar a aceleração da gravidade através da medição dos períodos de oscilação variando o ângulo de inclinação do fio e mantendo o comprimento do fio fixo em 0,5 metros.

Primeiramente, ajustamos o comprimento do fio para 0,5 metros com a régua milimetrada. Mantemos este comprimento durante todo o experimento. Em seguida, inclinamos o fio no seguintes ângulos: $10\degree$, $20\degree$, $30\degree$, $40\degree$ e $50\degree$. Para cada um destes ângulos, coletamos 3 amostras de período. Para isso, posicionamos o fio na inclinação desejada e soltomos a espera. Por fim, coletamos o valor do período apresentado no cronômetro.

RESULTADOS
====================

## Experimento I

A tabela seguinte apresenta os dados do experimento I.

```{r echo=F, results="asis"}
exp1Data <- data.frame(Length=c(0.500, 0.600, 0.700, 0.800, 0.900),
                       T1=c(2*0.728, 2*0.753, 2*0.835, 2*0.923, 2*0.971), 
                       T2=c(2*0.727, 2*0.751, 2*0.836, 2*0.926, 2*0.971), 
                       T3=c(2*0.728, 2*0.755, 2*0.834, 2*0.925, 2*0.972))
exp1Data$T_Media <- round(rowMeans(exp1Data[,2:4]), digits=3)
exp1Data$T_DesvioPadrao <- round(rowSds(as.matrix(exp1Data[,2:4])), digits=3)
exp1Data$Erro <- (8*pi^2*exp1Data$Length*exp1Data$T_DesvioPadrao)/exp1Data$T_Media
exp1Erro <- round(mean(exp1Data$Erro),digits=3)

varNamesExp1 <- c("Comprimento ± 0.001 (m)","$T_1$ ± 0.001 (s)", "$T_2$ ± 0.001(s)", "$T_3$ ± 0.001(s)", "$T_{md}$ ± 0.001(s)", "$T_{dp}$ ± 0.001 (s)")
xt <- xtable(
    exp1Data[,c("Length","T1","T2","T3","T_Media","T_DesvioPadrao")]
    ,colnames=varNamesExp1
    ,caption='Experimento 1'
    ,align=c('lcccccc')
    ,digits=c(3)
    )
names(xt) <- varNamesExp1
print(
     xt
    ,type='latex'
    ,caption.placement='top'
    ,include.rownames=T
    ,only.contents=F
    ,include.colnames=T
    #,html.table.attributes="class='plainTable' id='table1'"
    #,sanitize.rownames.function=function(x)
    ,sanitize.text.function=function(x){x}
    ,comment=F
    ,timestamp=F
    ,scalebox='0.9'
    )
```

Onde:

$Comprimento$: é o comprimento do fio;

$T_1$, $T_2$ e $T_3$: são as 3 amostras coletadas do período.

$T_{md}$: é a média das 3 amostras;

$T_{dp}$: é o desvio padrão;

Com estes dados podemos gerar um gráfico relacionando o período médio com o comprimento do fio. O gráfico seguinte apresenta o resultado obtido:

```{r echo=F, fig.height=3, fig.width=5, fig.align="center"}
exp1Data$T_MediaLog <- log(exp1Data$T_Media)
exp1Data$LengthLog <- log(exp1Data$Length)
fitExp1 <- lm(T_MediaLog ~ I(LengthLog), data = exp1Data)
dfPredExp1 <- data.frame("LengthLog"=seq(min(exp1Data$LengthLog),
                                      max(exp1Data$LengthLog),
                                      length.out = 100))
dfPredExp1$T_MediaLog <- predict(fitExp1, newdata = dfPredExp1)
ggplot(data=dfPredExp1, aes(x=LengthLog, y=T_MediaLog)) +
       geom_line(colour = "blue") +
       geom_point(data = exp1Data, aes(x=LengthLog, y=T_MediaLog)) +
       xlab("Comprimento (m)") + ylab("$T_{md}$ ($s$)") +
       theme_bw() + 
       ggtitle("Periodo X Comprimento")

exp1CoeficienteLinear <- coef(fitExp1)[1]
exp1CoeficienteAngular <- coef(fitExp1)[2]
gravidadeEstimada1 <- signif((4*(pi^2))/(exp(1)^(2*coef(fitExp1)[1])),digits=4)
```

Conforme verificado no gráfico, a regressão linear aproximou os dados em uma reta. Sua equação é apresentada abaixo:

\begin{align}\label{eq:exp1AproximacaoReta}
Periodo = `r exp1CoeficienteAngular` * Comprimento + `r exp1CoeficienteLinear`
\end{align}

Calculamos o valor da gravidade substituindo o valor do coeficiente linear desta equação na equação \ref{eq:exp1AceleracaoGravidade3} obtida na seção de teoria. O erro foi calculado utilizando a equação \ref{eq:exp1Erro3}. Então, o valor da gravidade obtido neste experimento é `r gravidadeEstimada1` $\pm$ `r exp1Erro` $m/s^2$.

## Experimento II

A tabela seguinte apresenta os dados do experimento II. 

```{r echo=F, results="asis"}
exp2Data <- data.frame(Angulo=c(10, 20, 30, 40, 50),
                       T1=c(2*0.713, 2*0.717, 2*0.722, 2*0.735, 2*0.749),
                       T2=c(2*0.712, 2*0.718, 2*0.723, 2*0.733, 2*0.749),
                       T3=c(2*0.712, 2*0.718, 2*0.725, 2*0.733, 2*0.748))
exp2Data$T_Media <- rowMeans(exp2Data[,2:4])
exp2Data$T_DesvioPadrao <- rowSds(as.matrix(exp2Data[,2:4]))
exp2Data$Seno <- sin(NISTdegTOradian(exp2Data$Angulo/2))
exp2Data$Seno2 <- (sin(NISTdegTOradian(exp2Data$Angulo/2)))^2

exp2Data$Erro <-abs((0.5*((4*pi+pi*exp2Data$Seno2)/2)^2*(-2/2*exp2Data$T_Media^3))*mean(exp2Data$T_DesvioPadrao))
exp2Erro <- signif(mean(exp2Data$Erro),digits=3)


varNamesExp2 <- c("Angulo ± 1 (graus)","Seno (rad)", "$Seno^2$ (rad)", "$T_1$ ± 0.001 (s)", "$T_2$ ± 0.001(s)", "$T_3$ ± 0.001(s)", "$T_{md}$ ± 0.001(s)", "$T_{dp}$ ± 0.001 (s)")
xt <- xtable(
    exp2Data[,c("Angulo","Seno","Seno2", "T1","T2","T3","T_Media","T_DesvioPadrao")]
    ,colnames=varNamesExp2
    ,caption='Experimento 2'
    ,align=c('lcccccccc')
    ,digits=c(3)
    )
names(xt) <- varNamesExp2
print(
     xt
    ,type='latex'
    ,caption.placement='top'
    ,include.rownames=T
    ,only.contents=F
    ,include.colnames=T
    #,html.table.attributes="class='plainTable' id='table1'"
    #,sanitize.rownames.function=function(x)
    ,sanitize.text.function=function(x){x}
    ,comment=F
    ,timestamp=F
    ,scalebox='0.8'
    )
```

Onde: 

$Angulo$: é o ângulo de inclinação aplicado ao fio;

$Seno$: é $\sin{\frac{\alpha}{2}}$ e $\alpha$ é o ângulo da coluna anterior;

$Seno^2$: é $\sin^2{\frac{\alpha}{2}}$;

$T_1$, $T_2$ e $T_3$: são as 3 amostras coletadas do período.

$T_{md}$: é a média das 3 amostras;

$T_{dp}$: é o desvio padrão;

Com estes dados podemos gerar o primeiro gráfico relacionando $T_{md}$ X $Seno$. Abaixo, está o resultado obtido.

```{r echo=F, fig.height=3, fig.width=5, fig.align="center"}
fitExp2A <- lm(exp2Data$T_Media ~ I(exp2Data$Seno^2), data = exp2Data)
dfPredExp2A <- data.frame(Seno=exp2Data$Seno)
dfPredExp2A$T_Media <- predict(fitExp2A, newdata = dfPredExp2A)
ggplot(data=dfPredExp2A, aes(x=Seno, y=T_Media)) +
       geom_line(colour = "blue") +
       geom_point(data = exp2Data, aes(x=Seno, y=T_Media)) +
       xlab("Seno (rad)") + ylab("$T_{md}$ ($s$)") +
       theme_bw() +
       ggtitle("Relacao Periodo X Seno")
```

Observe que o gráfico apresenta uma parte do gráfico da função seno.

Também fazendo uso da tabela acima, podemos criar o gráfico $T_{md}$ X $Seno^2$. O resultado obtido está logo abaixo.

```{r echo=F, fig.height=3, fig.width=5, fig.align="center"}
fitExp2B <- lm(exp2Data$T_Media ~ I(exp2Data$Seno2), data = exp2Data)
dfPredExp2B <- data.frame(Seno2=exp2Data$Seno2)
dfPredExp2B$T_Media <- predict(fitExp2B, newdata = dfPredExp2B)
ggplot(data=dfPredExp2B, aes(x=Seno2, y=T_Media)) +
       geom_line(colour = "blue") +
       geom_point(data = exp2Data, aes(x=Seno2, y=T_Media)) +
       xlab("$Sen^2$ ($rad$)") + ylab("$T_{md}$ ($s$)") +
       theme_bw() +
       ggtitle("Periodo X $Sen^2$")

exp2CoeficienteLinear <- coef(fitExp2B)[1]
exp2CoeficienteAngular <- coef(fitExp2B)[2]
gravidadeEstimada2 <- signif((4*(pi^2)*0.5)/(coef(fitExp2B)[1]^2), digits=4)
```

Observe que a regressão linear aproximou este dados para uma reta. A equação desta reta está logo abaixo:

\begin{align}\label{eq:exp2AproximacaoReta}
Periodo = `r exp2CoeficienteAngular` * sen^2 + `r exp2CoeficienteLinear`
\end{align}

Obtemos o valor experimental da aceleração da gravidade substituindo o valor do coeficiente linear obtido acima na equação \ref{eq:periodoGeral2}. O erro foi obtido utilizando a equação \ref{eq:exp2Erro2}. Portanto, o valor estimado da aceleração da gravidade é `r gravidadeEstimada2` $\pm$ `r exp2Erro` $m/s^2$.


CONCLUSÃO
===

Após a realização dos experimentos e análise dos resultados obtidos, é possível responder algumas perguntas abaixo:

1 Faça um comentário sobre a influência da variação angular no pêndulo simples em cada experiência.

No primeiro experimento, o ângulo de inclinação do pêndulo foi mantido constante e próximo de $10\degree$. Neste caso, o seno do ângulo é próximo do valor do ângulo, portanto, a equação \ref{eq:periodoGeral} pode ser simplificada para a equação \ref{eq:periodoPenduloSimples}. O que significa um reta quando plotar o perido em função do comprimento.

Já no segundo experimento, o ângulo varia mais de $10\degree$ e, portanto, é preciso utilizar a equação geral do período \ref{eq:periodoGeral}. Como esta equação tem o termo seno ao quadrado, este termo resultará em um número bem próximo de zero tornando o outro termo de fato dominante na equação. Este outro termo é justamento o termo utilizado no experimento de pêndulo simples. Então, pode-se dizer que um gráfico relacionado o período com o sen ao quadrado será muito próximo de uma reta.

2 Compare o valor da aceleração da gravidade, obtidos nas duas experiências e verifique qual obteve melhor precisão. Comente as possíveis fontes de erros.

No experimento I concluímos que a função obtida experimentalmente coincide com a esperada. Três argumentos que suportam esta conclusão  é que o regressor linear identificou uma reta a partir dos dados experimentais o que esperávamos na teoria (ver \ref{eq:logPeriodoPenduloSimples4}). O segundo argumento é que o coeficiente angular da reta obtida via regressão linear ficou com valor de aproximadamente 0,5 o que já era esperado pela teoria conforme demonstrado na equação \ref{eq:logPeriodoPenduloSimples4}. O terceiro argumento é que obtemos um valor da aceleração da gravidade muito próximo ao valor de 9,8 $m/s^2$ determinado pelo escopo do trabalho.

No experimento II, no gráfico T X sen ($\frac{\alpha}{2}$) obtemos uma curva muito parecida com uma semi-parábola ou um parte da função seno. Este resultado coincide com a teria. No gráfico T X sen^2 ($\frac{\alpha}{2}$) obtemos uma reta que também coincide com o resultado esperado na teroria visto que o efeito de multiplicar a função sen por ela mesma causou uma apliação da curva obtida anteriormente. Esta ampliação tornou a curva mais linear. Ao comparar os valores da aceleração da gravidade obtido experimentalmente com 9,8, observamos que o valor experimental muito próximo de 9,8. Ele ficou dentro da margem de erro.

Comparando os dois experimentos, observa-se que o segundo experimento obteve um valor mais preciso que o primeiro experimento. 

3 Quais das duas experiências descrevem um movimento harmônico simples? Justifique.

A primeira experiência descreve um movimento harmônico simples por que a frequência é mantida constante durante o experimento.

4 Explique em quais condições um pêndulo pode ser usado como um relôgio?

De acordo com @wiki:1, para um relógio de pêndulo ser um medidor de tempo preciso, a amplitude do movimento deve ser mantida constante apesar de as perdas por atrito afetarem todo o sistema mecânico. Variações na amplitude, tão pequenas quanto 4° ou 5°, fazem um relógio adiantar cerca de 15 segundos por dia, o que não é tolerável mesmo num relógio caseiro. Para manter constante a amplitude é necessário compensar com um peso ou mola, fornecendo energia automaticamente, compensando as perdas devidas ao atrito.

REFERÊNCIAS BIBLIOGRÁFICAS
===